【裁判字號】    97,交訴,137
【裁判日期】    980330
【裁判案由】    業務過失致死
【裁判全文】
臺灣臺南地方法院刑事判決             97年度交訴字第137號
公  訴  人  臺灣臺南地方法院檢察署檢察官
被      告  丙○○
選任辯護人  羅玲郁律師
            吳永茂律師
上列被告因業務過失致死案件，經檢察官提起公訴（97年度偵字
第15935號），本院判決如下：
    主  文
丙○○無罪。
    事  實
一、公訴意旨略以：被告丙○○係臺南市環境保護局僱用之司機
   ，平時以駕駛公務大貨車為業，為從事駕駛業務之人，其於
    民國97年2月15日下午，駕駛車牌號碼TX－751號公務用大
    貨車，由臺南市○○○路○段外側車道由南往北方向行駛，
    於同日15時10分許，行經中華西路1段與健康路口前，因中
    華西路1段之號誌轉換為紅燈，且其駕駛車輛之前方約有3
    至4輛車在停等紅燈，遂駛停在中華西1段292號之停止線後
    方，適茆家宏駕駛車號LB9－326號重機車，亦同向行駛於中
    華西路1段之機慢車道上停等紅燈，其應注意車前狀況，隨
    時採取必要之安全措施，而疏未注意，於中華西路1段路口
    之號誌轉換為綠燈而起動行駛，行經中華西路1段292號停止
    線時，茆家宏因不明原因而人車往左傾倒，其駕駛之上開車
    輛右前輪因而輾壓過茆家宏之頭部及胸部，致茆家宏頭部及
    胸部複雜性骨折，合併氣胸及氣顱、導致顱骨骨折、顱內出
    血而當場死亡。因認被告丙○○涉犯刑法第276 條第2項之
    業務過失致死罪嫌等語。
二、按犯罪事實應依證據認定之，無證據不得認定犯罪事實；又
    不能證明被告犯罪者，應諭知無罪之判決，刑事訴訟法第15
    4條第2項、第301條第1項分別定有明文。且刑事訴訟法上所
    謂認定犯罪事實之證據，係指足以認定被告確有犯罪行為之
    積極證據而言，該項證據自須適合於被告犯罪事實之認定，
    始得採為斷罪資料；認定犯罪事實所憑之證據，無論係直接
    證據或間接證據，其為訴訟上之證明，須於通常一般之人均
    不致有所懷疑，而得確信其為真實之程度者，始得據為有罪
    之認定，倘其證明尚未達到此一程度，而有合理之懷疑存在
    ，復無其他調查途徑可尋，法院即應為無罪之判決（最高法
    院29年上字第3105號、76年台上字第4986號判例參照）。再
    按刑事訴訟法第161條已於91年2月8日修正公布，其第1項規
    定：檢察官就被告犯罪事實，應負舉證責任，並指出證明之
    方法。因此，檢察官對於起訴之犯罪事實，應負提出證據及
    說服之實質舉證責任。倘其所提出之證據，不足為被告有罪
    之積極證明，或其指出證明之方法，無從說服法院以形成被
    告有罪之心證，基於無罪推定之原則，自應為被告無罪判決
    之諭知（最高法院92年台上字第128號判例參照）。
三、公訴人認被告涉犯刑法第276條第2項業務過失致死之罪嫌，
    無非係以被告於警詢及偵查中之供述、證人甲○○於警詢及
    偵查中之證述、相驗屍體證明書、法醫驗斷書、勘驗屍體筆
    錄、法務部法醫研究所法醫理字第0970000914號函文、道路
    交通事故現場圖、道路交通事故調查報告表(一)、(二)、臺
    南市警察局現場勘察報告、臺南市警察局南市警鑑字第0972
    8000610號函及肇事2車比對照片等為其主要論據。
四、經查：
(一)程序部分（證據能力部分）：
１、按被告以外之人於審判外之言詞或書面陳述，除法律有規定
    者外，不得作為證據，刑事訴訟法第159條第1項定有明文。
    查證人甲○○於警詢之供述，係屬被告以外之人於審判外之
    言詞，且選任辯護人於本院審理中已主張不具證據能力，不
    同意將證人甲○○之警詢陳述列為證據，又該等警詢陳述並
    無該當刑事訴訟法第159條之1至第159條之4等傳聞證據例外
    具證據能力之情形，是該警詢陳述，即無證據能力。
２、次按被告以外之人於審判外之陳述，經當事人於審判程序同
    意作為證據，法院審酌該言詞陳述或書面陳述作成時之情況
    ，認為適當者，亦得為證據。當事人、代理人或辯護人於法
    院調查證據時，知有刑事訴訟法第159條第1項不得為證據之
    情形，而未於言詞辯論終結前聲明異議，視為有前項之同意
    ，刑事訴訟法第159條之5定有明文。查公訴人所提出之臺南
    市警察局第六分局道路交通事故現場圖、道路交通事故調查
    報告表(一)、(二)，及其他各項具傳聞性質之證據資料，公
    訴人、被告及選任辯護人於本院審判程序中對於前述具傳聞
    性質之證據資料之證據能力，均表示無意見，且迄於言詞辯
    論終結前亦未聲明異議。本院審酌上開各項證據資料作成之
    情況，核無違法取證或其他瑕疪，且為證明本件犯罪事實所
    必要之重要關係事項，認為以之作為證據為適當，上開其他
    相關證據資料，自得採為證據。
３、又按刑事訴訟法第159條之1第2項雖規定，被告以外之人於
    偵查中向檢察官所為之陳述，除顯有不可信之情況者外，得
    為證據。惟該被告以外之人（含共同被告、共犯、被害人、
    證人等），於偵查中向檢察官所為之陳述，性質上仍屬傳聞
    證據（即審判外之陳述），然因檢察官依法有訊問被告、證
    人及鑑定人之權，證人、鑑定人且須具結，而檢察官向被告
    以外之人所取得之陳述，原則上均能遵守法律規定，不致違
    法取供，其可信性極高，為兼顧理論與實務，因而規定除顯
    有不可信之情況者外，得為證據（參考刑事訴訟法第159條
    之1立法理由）。故被告以外之人於偵查中向檢察官所為之
    陳述，既已依法具結，應有證據能力。經查，證人甲○○、
    乙○○於偵查中向檢察官所為之陳述，係就待證事實有重要
    關係之親身知覺、體驗事實所為之陳述，即居於證人之地位
    ，依第186條第1項規定命其具結，使證人知悉其有據實陳述
    之義務，以擔保其證言之真實性，該供述證據即具證據能力
    ，而檢察官於偵查中既已踐行人證之法定訊問程序，揆諸前
    揭規定，證人甲○○、乙○○於偵查中向檢察官所為之陳述
    ，即得作為證據。
(二)實體部分：訊據被告固承認當時感覺車子右後輪有壓到東西
    ，但堅詞否認有何過失，並辯稱：被害人係從右後方追上來
    的，任何人都無法避免等語。經查：
１、被告丙○○於97年2月15日下午3時許，駕駛車牌號碼TX－75
    1號公務用大貨車，由臺南市○○○路○段外側車道由南往北
    方向行駛，於行經中華西路1段與健康路口前，因被害人茆
    家宏所駕駛車號LB9-326號重機車因不明原因人車往左傾倒
    ，茆家宏遂遭上揭大貨車右前輪捲入而輾壓，致茆家宏頭部
    骨折，合併氣胸及氣顱而當場死亡等事實，業據證人甲○○
    迭於偵訊及本院審理時證述綦詳，其證稱：我在97年2月15
    日下午3時許，在臺南市○○○路與健康路口的統一超商前
    面有看到一件車禍，因我家是作生意的，我每天收攤後就是
    固定去那家超商買飲料，那邊平常車輛不是很多，當天車輛
    特別多，大約是平常的三、四倍，我是騎機車去的，我出來
    要去拿安全帽時，我聽到有東西被輾過的聲音，我抬頭就看
    到了，那時我朝向馬路，面對中華西路，聽到「波」的一聲
    ，我看到被害人被一輛車子輾甩過去，是一台大貨車，黃色
    的，我記得車號是751，其餘因時間太久我忘了，之後被害
    人面朝下，周圍流很多血，他的頭剛好朝向我，所以我看得
    很清楚，我沒有辦法確認被害人的機車是如何與大貨車發生
    擦撞，因為一直都有機車從大貨車的旁邊經過，在聽到「波
    」一聲之前，沒有聽到任何的擦撞或機車相撞的聲音，我聽
    到「波」一聲是看到被害人從大貨車輪下被捲甩出來，被害
    人倒在右前輪後方，緊靠著，大貨車的後輪並沒有壓過被害
    人，被害人是在前輪與後輪之間，即在前輪的旁邊，正確的
    說是在前輪的後面，（檢察官問：依你在現場所見、所聞，
    當時大貨車是否撞到被害人的機車？），沒有，現場只有「
    波」的一聲，應該是被害人被大貨車捲入，當時車非常的多
    ，大貨車有繞過被害人身體之後，猶豫停了約15秒左右之後
    再直走，當天在停等紅燈，因為機車的機動性較方便，是大
    貨車一直行進，機車從後面經過大貨車，很多機車從旁邊鑽
    過去，因為緊靠著，非常近，我聽到「波」的聲音，被害人
    就被捲進去，「波」的聲音像是汽車壓過空紙箱的聲音，依
    我的印象，是機車的速度比較快，是車子一直追過大貨車等
    語（參本院卷第116-173頁、相驗A4卷第239-240頁），並繪
    有現場草圖2紙，標明證人所在位置（見同上偵查卷第216-2
    17頁），此外復有相驗屍體證明書、法醫驗斷書、勘驗屍體
    筆錄、法務部法醫研究所法醫理字第0970000914號函文、道
    路交通事故現場圖、道路交通事故調查報告表(一)、(二)、
    臺南市警察局現場勘察報告、臺南市警察局南市警鑑字第09
    728000610號函在卷可徵。審酌系爭大貨車總重達10.5公噸
    ，全長約742.6公分，車頭至前輪圓心約106公分，車頭前方
    及右側車身處，並未發現有明顯撞擊及刮擦痕跡，而LB9-32
    6號重機車左側則有多處刮擦痕，然應係左側傾倒與地上磨
    擦所造成，此有臺南市警察局現場勘察卷及採證照片可佐（
    參上卷第第163頁反面、第165頁反面、第147-188頁），足
    證系爭大貨車並無擦撞被害人之機車無訛，蓋貨車重達10.5
    公噸倘行進間擦撞機車，焉有兩車均未留有擦撞痕之理？且
    參以證人乙○○證稱：那天我坐在駕駛座右邊，車禍發生前
    是在中華西路之路口停等紅燈，轉綠燈時就開始往前行進，
    在行進中我聽不清楚聲音，沒有感覺車子震動，也沒有看到
    有人被撞擊倒地等語（參本院卷第139-140頁），是證人甲○○證述兩車未擦撞等情，核與上開勘察報告及證人乙○○
    證述情形均相符合。被告所駕之大貨車既未擦撞被害人茆家
    宏之機車，則被害人該日行經中華西路1段292號停止線時，
    係因不明原因而人車往左傾倒乙節，洵堪認定。
２、又被害人茆家宏經Ｘ光及觀察結果，其擦挫傷方向較為單向
    ，且出現相對應之骨頭傷害，故其死因為單次輾壓，造成頭
    部及胸部複雜性骨折，由能量公式（能量＝質量Ｘ速度平方
    ）來推估，上述之各項因素為傷害所受之能量大，十字路口
    車速不快，死者當場死亡，無明顯之撞擊痕，各項數據之導
    入可以推知其質量較大，車身較高，力量由上向下，故以重
    車之輾壓傷最為可能，有法務部法醫研究所鑑定報告書及該
    所99年1月26日法醫理字第0980006683號函附卷可佐（同上
    偵查卷第211頁、本院卷第148頁），是證人甲○○證稱其聽
    到「波」一聲是看到被害人從大貨車輪下被捲甩出來，後被
    害人即倒在右前輪後方等情，核與法醫鑑定死亡原因亦相一
    致。再者，比對證人甲○○車禍時所在位置草圖與道路交通
    事故現場圖及調查報告事故表可知，證人當時距車禍現場僅
    數公尺遠，且當時天氣晴朗，光線良好，自能清楚目擊事件
    經過無誤，故其上開證詞洵堪採信。至於被告丙○○雖辯稱
    係大貨車右後輪壓到被害人安全帽云云，然參酌系爭大貨車
    全長約742.6公分，車頭至前輪圓心約106公分，倘被害人忽
    然由右後方駛至，其駕駛座位置應無法清楚目擊，且貨車車
    斗下方並放置交通錐、備胎等雜物（參相驗卷A4第170頁照
    片），貨車輾壓異物時，亦隨之震動，均會干擾駕駛者之判
    斷，是被告所辯純屬臆測之詞，不足採信，反觀證人甲○○
    所在位置洽面對其貨車右側，且相距僅數公尺，自較能清楚
    看見，因此應以證人甲○○所述，較為可採。
３、按駕駛人應注意車前狀況，隨時採取必要安全措施。道路交
    通安全規則第94條第3項固有明文。惟查被告丙○○駕駛系
    爭大貨車正常行駛於臺南市○○○路○段外側車道，而右後
    方之被害人茆家宏所駕重機車，因不明原因行車不穩而左傾
    ，實難期待被告發現後方被害人行車不穩，即採取立即停車
    或其他必要之措施，以防免他人捲入車輪結果之發生。再參
    以當時路況人車擁擠，被告專注前方車況，對於機慢車道車
    輛行向之突然改變左傾，衡情亦難認被告有足夠反應時間採
    取適當之必要措施。準此而論，自難遽認被告有「應注意車
    前狀況，能注意而不注意，致未採取必要措施」之過失。而
    本件車禍經送請臺灣省車輛行車事故覆議鑑定委員會鑑定之
    結果，亦指出：本案現有卷附資料缺乏被告大貨車停車位置
    之現場圖（因已駛離現場）及兩車相對碰撞部位比對積極跡
    證等可資研判，致無法釐清被害人重機車倒地之實際原因，
    故肇事實情不明，未便遽予明確覆議等語，有該委員會97年
    8月7日覆議字第0976203003號函附卷可憑（參同上偵查卷第
    223頁），益證依現有資料，尚難遽指被告有未注意車前狀
    況之過失責任。
五、綜上所述，公訴人所提事證，尚不足證明被告就本件車禍之
    發生確有過失。此外，本院復查無其他積極證據足以證明被
    告確有公訴人所指上開犯行，本件既不能證明被告犯罪，從
    而揆諸前開法條規定，自應為被告無罪判決之諭知。
據上論斷，應依刑事訴訟法第301條第1項，判決如主文。
本案經檢察官王誠到庭執行職務。
中    華    民    國    98    年    3    月    30     日
                  交通法庭   審判長法  官  張瑛宗
                                   法  官  陳淑勤
                                   法  官  廖建彥
以上正本證明與原本無異。
如不服本判決應於收受本判決後10日內向本院提出上訴書狀，並
應敘述具體理由。其未敘述上訴理由者，應於上訴期間屆滿後20
日內向本院補提理由書狀（均須按他造當事人之人數附繕本）「
切勿逕送上級法院」。
                                   書記官   吳揆滿
中    華    民    國    98    年    3    月    30     日

司法院資訊處製作；財團法人民間司法改革基金會備份。
